【裁判字號】    98,重訴,417
【裁判日期】    990324
【裁判案由】    返還存款
【裁判全文】
臺灣臺北地方法院民事判決             98年度重訴字第417號
原      告  乙○○
訴訟代理人  江松鶴律師
被      告  華南商業銀行股份有限公司
法定代理人  甲○○
訴訟代理人  丁○○
上列當事人間返還存款事件，本院於民國99年2月24日言詞辯論
終結，判決如下：
    主  文
原告之訴及假執行之聲請均駁回。
訴訟費用由原告負擔。
    事實及理由
壹、程序方面：
  (一)按訴狀送達後，原告不得將原訴變更或追加他訴，但擴張或
    減縮應受判決事項之聲明者，不在此限。民事訴訟法第255
    條第1項第3款定有明文。查本件原告於民國98年4月17日起
    訴時，請求被告給付原告新臺幣（下同）11,440,430元，及
    自96年6月12日起至清償日止，按年息5%計算之利息。嗣於
    98年7月14日庭訊時，就前開利息部分減縮為自起訴狀繕本
    送達被告翌日起至清償日止，按年息5%計算之利息，經核原
    告所為係於同一訴訟標的下為擴張應受判決事項之聲明，揆
    諸前開規定，自應准許。
  (二)本件被告之法定代理人於起訴時為李正義，繼於本院審理期
    間變更為甲○○，業據其聲明承受訴訟並提出被告總行函文
    為證（見本院卷第51頁、52頁），經核無不合，應予准許。
貳、實體方面：
一、原告主張：原告原係訴外人雅新實業股份有限公司（下稱雅
    新公司）上櫃前之董事，因董事之身分，依被告之要求簽立
    保證書，保證雅新公司對被告12億元之債務。嗣雅新公司上
    櫃後，因業務需求而改選董事及監察人，原告於87年7月21
    日即解除董事之職務。原告當時請董事丙○○向被告表示原
    告已非雅新公司之董事並解除連帶保證之責任，僅由董事長
    黃恆俊及董事丙○○擔任連帶保證人即可。故此後雅新公司
    借款時，亦僅由董事長黃恆俊及董事丙○○為連帶保證人，
    且被告從此並未要求原告簽名、蓋章為連帶保證人。原告於
    86年10月24日簽立之保證書載明：「……連帶保證雅新實業
    股份有限公司對貴行現在及將來所負之借款、票據、透支、
    墊款、保證、損害賠償等及其他一切債務以新臺幣壹拾貳億
    元正為限額，保證人願與主債務人負連帶清償之責任，……
    」。由此觀之，該保證係最高限額之保證，且未定有保證期
    間，原告自得隨時以意思表示通知被告終止保證契約，並就
    通知到達被告後，雅新公司所發生之債務，不負保證責任。
    再者，雅新公司於96年3月20日之借據，僅由董事長黃恆俊
    及董事丙○○於借據上蓋章為連帶保證人，被告並未要求原
    告簽名、蓋章為連帶保證人。且被告於逕為扣款抵銷前，均
    未就連帶保證事宜與原告有所聯絡，顯見被告早已認知且同
    意原告因解任雅新公司董事乙職而終止原告為雅新公司之連
    帶保證。惟被告竟於96年6月11日以抵銷通知函通知原告於
    被告北桃園分行之存款11,440,430元（帳號000000000000
    000），因保證雅新公司之債務，將原告之存款逕為抵銷雅
    新公司欠款本息之一部分。核原告並非連帶保證人，惟被告
    竟仍逕自原告之帳戶內（部分款項為訴外人鄭碧蘭之投資款
    ）扣款，顯已侵害原告之權益。爰依消費寄託關係、民法第
    179條、第184條第1項前段規定提起本件訴訟。並聲明：被
    告應給付原告11,440,430元，及自起訴狀繕本送達被告翌日
    起至清償日止，按年息5%計算之利息，並願供擔保請准宣告
    假執行。
二、被告則以：原告自始皆未通知被告終止保證契約，亦未委託
    原告之妹妹丙○○代為向被告表示解除連帶保證責任，故原
    告仍應負連帶保證責任。依被告銀行之授信慣例，係以徵求
    具有相當資歷之人為保證書保證人，個別借據僅由主要公司
    業務經營者簽蓋連帶保證。因此，黃恒俊及丙○○於借據上
    所蓋章為連帶保證人，與原告所簽立之保證書，二者之法律
    關係分屬獨立，原告不能以未於個別借據上簽名或蓋章，即
    認被告已同意解除原告為雅新公司之連帶保證責任，被告自
    得依法抵銷原告之存款等語資為抗辯，並聲明：原告之訴駁
    回，如受不利判決，願供擔保免為假執行。
三、兩造不爭執之事項：
  (一)原告於85年6月29日被選任為雅新公司之董事，任期3年，此
    有雅新公司股票上櫃前業績發表會暨上櫃用之公開說明書在
    卷可參（見本院卷第12頁）。
  (二)原告於86年10月24日簽立系爭保證書，保證雅新公司對被告
    現在（包括過去所負現在尚未清償）及將來所負之一切債務
    ，以12億元為限，負連帶清償之責，此有保證書在卷可參（
    見本院卷第8頁）。
  (三)原告於87年7月21日解除雅新公司董事乙職，此有雅新公司
    股票上市用之公開說明書在卷可參（見本院卷第19頁）。
  (四)雅新公司於94年3月31日起至96年4月27日陸續向被告借款7
    筆，合計930,506,140元，嗣後於96年5月8日起各筆借款陸
    續未依約還款，目前尚積欠本金910,812,696元。
  (五)被告於96年6月11日以抵銷通知函，將原告開設於被告北桃
    園分行帳戶內11,440,430元為抵銷，此有抵銷通知函在卷可
    參（見本院卷第24頁）。
  (六)雅新公司於96年3月20日向被告借款兩筆，僅由雅新公司董
    事長黃恆俊及董事丙○○蓋章擔任連帶保證人，此有借據在
    卷可參（見本院卷第55頁、56頁）。
  (七)被告公司松山分行係雅新公司之公司債保證機構，被告公司
    信託部亦為雅新公司股票或公司債簽證機構，此有雅新公司
    公開說明書在卷可佐（見本院卷第10頁、第17頁）。
四、本件所應審究者，厥為：(一)原告是否委請訴外人丙○○向被
    告為終止連帶保證之意思表示；(二)原告於87年7月21日已非
    雅新公司董事，是否仍須就雅新公司積欠被告之債務負連帶
    保證責任。
五、原告主張其於87年7月21日解除雅新公司之董事職務後，已
    委託丙○○向被告表示終止連帶保證之意思表示云云。經查
    ，證人丙○○雖於本院證稱：「（法官問：本案的原告有無
    請你表明終止保證關係？）87年有董監改選，原告有講說既
    然董監改選，就不擔任連帶保證人的職務，我跟銀行的人聯
    絡，因為我們跟銀行往來很久，如果有事情要聯絡都是銀行
    的人來公司，我是利用銀行的人員來公司時告訴他的。」、
    「（法官問：是告訴銀行的何人？）銀行每次來都三、五個
    人一起來，他們來時我就一起跟他們提到說因為現在董監已
    經改選了，原告他就不擔任連帶保證人了，請銀行他們作處
    理。」等語（見本院卷第127頁背面），惟參諸證人丙○○
    於回答其是否有代表雅新公司同時向被告同時解除原告及陳
    豐珠之保證責任，證人丙○○證稱：「是，銀行他們三五個
    人一起來的，我就一起講」等語，惟證人丙○○於臺灣桃園
    地方法院97年度訴字第1046號案件97年12月1日審理時，則
    證稱其係到銀行辦事時向周炳輝表示解除陳豐珠之連帶保證
    責任等語（見本院卷第100頁），是其前後證述已屬不一，
    況證人丙○○係原告之妹，其證言顯係迴護原告之詞，並不
    可採。又原告既因具備雅新公司董事身分而於系爭保證書上
    簽名、蓋章，致負有最高限額12億元之鉅額連帶保證責任，
    則原告於解任雅新公司董事後，欲終止該連帶保證責任，即
    應採取相同程度或更慎重之方式為之，惟原告除稱已委託丙
    ○○向被告表示原告已非雅新公司之董事並終止連帶保證之
    責任等語外，皆未提出其他證據以證明原告於解任雅新公司
    董事後有向被告表示終止系爭保證書之連帶保證責任，故原
    告主張其已委請訴外人丙○○向被告為終止連帶保證之意思
    表示云云，並不可採。
六、按保證人與債權人約定就債權人與主債務人間所生一定債之
    關係範圍內之不特定債務，預定最高限額，由保證人保證之
    契約，學說上稱為最高限額保證。此種保證契約如定有期間
    ，在該期間內所生約定範圍內之債務，不逾最高限額者，均
    為保證契約效力所及；如未定期間，保證契約在未經保證人
    依民法第754條規定終止或有其他消滅原因以前，所生約定
    範圍內之債務，亦同。故在該保證契約有效期間內，已發生
    約定範圍內之債務，縱因清償或其他事由而減少或消滅，該
    保證契約依然有效，嗣後所生約定範圍內之債務，於不逾最
    高限額者，債權人仍得請求保證人履行保證責任（最高法院
    77年台上字第943號判例可資參照）。經查，系爭保證書記
    載：「連帶保證人乙○○今向華南商業銀行（以下簡稱貴行
    ）連帶保證雅新公司對貴行（包括總行及各分支機關）現在
    （包括過去所負現在尚未清償）及將來所負之借款、票據、
    透支、墊款、保證、損害賠償及其他一切債務以新臺幣12
    億元正為限額（含本金及其利息、遲延利息、違約金、損害
    賠償及其他從屬於主債務之負擔），保證人願與主債務人負
    連帶清償之責任」等語，有原告提出之保證書在卷可稽（見
    本院卷第8頁），原告並於系爭保證書上簽名蓋章，為原告
    所不爭執，堪認兩造間成立未約定期間之最高限額保證契約
    。原告所為之保證既屬不定期限，則原告自得依民法之規定
    隨時終止或解除保證契約，茍原告未依有關規定終止或解除
    本件保證契約，則對於雅新公司所借之款項於12億元之限額
    內，原告均無法免其連帶保證責任。原告於為保證之初縱使
    以雅新公司董事之身分為之，然其既未與被告約定於原告卸
    任雅新公司之董事或被告另行追加保證人時即終止原告之保
    證責任，即不得以此免具保證責任，則原告主張其已卸任雅
    新公司董事之職務及被告於原告卸任董事職務後，僅由雅新
    公司董事長黃恆俊及董事丙○○蓋章擔任連帶保證人，原告
    之保證責任亦已消滅云云，均無足採。
七、綜上所述，雅新公司目前尚積欠被告本金910,812,696元等
    情，已如前述，而原告未能證明解任雅新公司董事職務後，
    已終止連帶保證關係，則被告依系爭保證書，就原告之存款
    抵銷雅新公司積欠被告之債務，於法並無不合。從而，原告
    依消費寄託關係、民法第179條、第184條第1項前段之規定
    ，請求被告給付原告11,440,430元，及自起訴狀繕本送達被
    告翌日起至清償日止，按年息5%計算之利息，為無理由，應
    予駁回。又原告之訴既經駁回，其假執行之聲請亦失所附麗
    ，應併予駁回。
八、本件事證已臻明確，兩造其餘主張陳述及所提之證據，經本
    院斟酌後，認與判決結果不生影響，均毋庸再予論述，附此
    敘明。
九、訴訟費用負擔之依據：民事訴訟法第78條。
中    華    民    國    99    年    3     月    24    日
                  民事第三庭    法  官  郭美杏
以上正本係照原本作成
如對本判決上訴，須於判決送達後20日內向本院提出上訴狀
中    華    民    國    99    年    3     月    24    日
                                書記官  馮姿蓉

司法院資訊處製作；財團法人民間司法改革基金會備份。
